【裁判字號】    89,判,2984
【裁判日期】    891026
【裁判案由】    綜合所得稅
【裁判全文】
最  高  行  政  法  院  判  決                  八十九年度判字第二九八四號
    原      告  甲○○
    被      告  財政部臺灣省南區國稅局
    代  表  人  許虞哲
右當事人間因綜合所得稅事件，原告不服行政院中華民國八十八年八月四日台八八訴
字第二九九五七號再訴願決定，提起行政訴訟。本院判決如左︰
    主  文
再訴願決定、訴願決定及原處分均撤銷。
訴訟費用由被告負擔。
    事  實
緣原告係榮生外婦產科診所負責人，其民國七十五年度至七十七年度綜合所得稅結算
申報，原列報執行業務所得為七十五年度新台幣（下同）八二、一九○元、七十六年
度四九、七二○元、七十七年度一八○、○○○元，經屏東縣稅捐稽徵處分別核定為
七十五年度一、一一五、九四七元、七十六年度九四○、一五二元、七十七年度六四
九、八○○元，嗣於八十年十二月間經人檢舉逃漏稅，案經高雄縣稅捐稽徵處依據財
政部函轉檢舉人提供原告七十五年至七十七年開設榮生外婦產科診所開立之醫療費用
收據，予以核定增列原告執行業務所得為七十五年度三、一八九、六二四元、七十六
年度二、二四○、一二五元、七十七年度二五五、四六六元。原告不服，申請復查，
嗣因國稅業務移撥，由被告接辦，經復查結果，以七十五年度綜合所得稅，因已逾核
課期間為由，乃予追減所得三、一八九、六二四元，七十六及七十七年度部分，仍予
維持，原告猶未甘服，就七十六年度及七十七年度部分提起訴願、再訴願均遭決定駁
回，乃提起本件行政訴訟，茲摘兩造訴辯意旨如次：
原告起訴意旨略謂︰一、執行業務所得係以記帳方式、扣除成本後再計算，未記帳者
，則由稅務機關調查生意狀況，加以核定。診所申報執行業務所得大多是採未記帳方
式申報，原告於開業期間均據實申報，由稅務人員評估後繳納完畢，並無逃漏稅情事
。檢舉人施性忠與原告係姻親關係，由因土地買賣糾紛，為報復原告，乃於七十七年
間與其子施能文共同竊取原告所有七十四年至七十七年的收據存根聯，得手後，以移
花接木方式，無中生有，變造偽造不實之收據影本，於八十年十二月間持向財政部檢
舉原告漏稅，檢舉資料均係影印本，大多係檢舉人之子施能文的筆跡，同一病患有多
張收據者甚多，且該影本從未與正本核對過，其真實性令人懷疑？再以收據影本若無
正本可資對照自無法律效力，此乃凡人知之事，作為核課稅收的國稅局，只憑檢舉人
所述、所提供的毫無公信力的收據影本，據以補徵稅收，於法無據，且不合法。二、
本案與檢舉人施性忠等所涉嫌刑事案件有關，施性忠犯偽造文書罪嫌部分，尚於台灣
高等法院審理中（八十七年上更（一）字四二二號施性忠偽造文書案）；施能文偽造
文書罪部分亦尚未判決確定，為此依據行政訴訟法第二十五條聲請暫停行政訴訟之進
行。三、被告核定增列七十六、七十七年度原告執行業務所得，係依據檢舉的資料全
數照抄，儘管內容有矛盾，亦所不問，完全照檢舉人所提供的（含偽造）收據影本作
為課稅依據，其草率程度令人不服，據被告南區國稅法字第八七一○一七八三號函附
資料所載「4、1蔡邱桂滿2400元，4、1蔡邱桂滿8000元，4、2蔡邱桂滿14000元」、
「3、19許慶參62600元，3、19許慶參49580元」，顯然矛盾，同一病患焉有同一天取
得兩種收據之理？四、稅捐稽徵法第三十五條規定，稅捐稽徵機關對有關復查之申請
，應於接到申請書後二個月內復查決定，並作成決定書，通知納稅務人。原告於八十
一年四月二十三日提出復查申請，惟至八十七年八月五日始作成復查決定書，行政上
顯有遲延，造成原告七十五年度無需補稅，七十六、七十七年度除補稅外，尚需補繳
利息，嚴重損害其利益。五、檢舉人施性忠於台灣高等法院高雄分院陳稱：「七十七
年間時，我去榮生診所交涉金錢之事（按雙方有姻親關係），在那裏住幾天，當時我
兒子在那裏工作，於是我想他（指自訴人即原告）如果不還我錢，我要報復，我就拿
診斷書及收據（正本）去影印：：云云」，足證其係誣陷。六、綜上所陳，本件原處
分及訴願、再訴願決定均未查明事實，顯有違誤，自難令人甘服，敬祈鈞院詳予審核
，依法判決將再訴願決定、訴願決定及原處分均撤銷，以保權益等語。
被告答辯意旨略謂︰一、按「個人之綜合所得總額，以其全年左列各類所得合併計算
之。：：：第二類：執行業務所得：凡執行業務者之業務或演技收入，減除業務所房
租或折舊、業務上使用器材設備之折舊及修理費，或收取代價提供顧客使用之藥品、
材料等之成本、業務上雇用人員之薪資、執行業務之旅費及其他直接必要費用後之餘
額為所得額。」及「執行業務者未依法辦理結算申報，或未依法設帳記載及保存憑證
，或未能提供證明所得額之帳簿文具者，稽徵機關得照同業一般收費及費用標準核定
其所得額。」分別為所得稅法第十四條第一項第二類及同法施行細則第十三條第二項
所明定。另「稅捐之核課期間：：，依左列規定：一、依法應由納稅義務人申報繳納
之稅捐，已在規定期間內申報：：其核課期間為五年。」「前條第一項核課期間之起
算，依左列規定：一、依法應由納稅義務人申報繳納之稅捐，已在規定期間內申報者
，自申報日起算。」為稅捐稽徵法第二十一條第一項第二款及第二十二條第一款所明
定。又「稅捐之徵收期間為五年，自繳納期間屆滿之翌日起算：：應徵之稅捐未於徵
收期間徵起者，不得再行徵收。：：：依第三十九條暫緩移送法院強制執行或其他法
律規定停止稅捐之執行者，第一項徵收期間之計算，應扣除暫緩執行或停止執行之期
間。」、「納稅義務人應納稅捐，於繳納期間屆滿三十日後仍未繳納者，由稅捐稽徵
機關移送法院強制執行。但納稅義務人已依第十五條規定申請復查者，暫緩移送法院
強制執行。」亦為稅捐稽徵法第二十三條及第三十九條第一項所明定。二、本件原告
七十六年及七十七年度綜合所得稅，原在屏東縣稅捐稽徵處自行申報七十六年度四九
、七二○元、七十七年度一八○、○○○元，並經屏東縣稅捐稽徵處分別核定為九四
○、一五二元及六四九、八○○元，嗣於八十年十二月間經人檢舉逃漏稅，因原告八
十一年戶籍遷至高雄縣旗山鎮三協里，高雄縣稅捐稽徵處依據財政部函轉檢舉人提供
原告開設榮生外婦產科診所開立之醫療費用收據，乃予以核定增列原告執行業務所得
七十六年度二、二四○、一二五元、七十七年度二五五、四六六元。原告不服，主張
其所開立之診所係屬外、婦產科，應以外、婦產科費用率百分之四十計算，不應以內
科核定。又檢舉人提供之醫療費用收據均係影本，無診所印信及負責人蓋章，其中非
原告筆跡部分收據，均係檢舉人偽造之假收據，不應憑以作為課稅之憑證云云。申經
被告復查決定以，財政部頒執行業務者外、婦產科費用率標準，七十六、七十七年度
均為百分之四十，原核係依上列標準核定無誤，並非按內科標準核定。至申稱非其筆
跡，為檢舉人偽造之假收據部分，經就原告否認之假收據有應診人住址二○○件，其
中醫療費用金額一○、○○○元以上有診斷書約一四○件，抽查四八件（比率約百分
之三十四），向應診人進一步查證結果，確有在診所就醫並支付醫療費用十六件，餘
未函復或地址有誤退回，是原告所稱核無足採，乃未准變更。三、原告訴稱檢舉人偽
造不實之收據影本，該檢舉資料大多係檢舉人之子施能文之筆跡，同病患有多張收據
情形很多，檢舉資料無法證明為原告所有。又檢舉人涉嫌偽造文書罪部分，被台灣高
等法院高雄分院移送台北地檢署偵查提起公訴，尚未判決確定，為此依據行政訴訟法
第二十五條聲請暫停行政訴訟之進行，及原告其八十一年四月二十三日提出復查申請
，惟至八十七年八月五日始作成復查決定書，行政上顯有遲延，造成原告之損害，七
十五年度無需補稅，七十六、七十七年度除補稅外，尚需補繳利息，嚴重損害其利益
云云。查本件檢舉人涉嫌偽造文書部分之刑事部分尚未判決確定，且原告於談話筆錄
陳述檢舉人提供該診所醫療費用收據，屬原告筆跡部分，願意歸課原告個人綜合所得
稅。至非其筆跡部分訴稱為檢舉人偽造之假收據，惟經案外證人陳述檢舉人提供之收
據並非原告一人繕寫，尚有證人施能文、原告之配偶石王麗華及該診所服務之護士李
媚華、呂美芬等人繕寫。又檢舉人提供之醫療費用收據未載應診人住址部分，經與檢
舉人提供之診斷書相互比對有應診人住址約二○○件，就其中醫療費用金額一○、○
○○元以上，有診斷書約一四○件，抽查四十八件，向應診人進一步查證結果，確有
在該診所就醫支付醫療費用有十六件（佔回報件數百分之七十六），是原告指摘檢舉
人偽造該診所醫療費收據，洵難採據。又查稅捐稽徵法第三十八條第三項業已明定行
政救濟應加計利息，故被告就原告復查決定應補稅額，依原繳納期間屆滿之日郵政儲
金匯業局之一年期定期存款利率，按日加計利息一併徵收，並無不合；又原告未於原
繳納期間內完納稅款，已享有本期間內遲延繳納之利益，是其復查既享有暫免繳納稅
款之利益，基於公允原則自應於行政救濟程序中加計利息，不因復查期間經過而生影
響，況原告就行政救濟加計利息部分，於訴願、再訴願階段均未表示異議，併予陳明
。綜上論結，本件原告之訴顯無理由，請判決駁回等語。
    理  由
本件被告以原告係榮生外婦產科診所負責人，其七十五年度至七十七年度綜合所得稅
結算申報，原列報執行業務所得為七十五年度八二、一九○元、七十六年度四九、七
二○元、七十七年度一八○、○○○元，經屏東縣稅捐稽徵處分別核定為七十五年度
一、一一五、九四七元、七十六年度九四○、一五二元、七十七年度六四九、八○○
元，嗣於八十年十二月間經人檢舉逃漏稅，經高雄縣稅捐稽徵處依據財政部函轉檢舉
人提供原告七十五年至七十七年開設榮生外婦產科診所開立之醫療費用收據，予以核
定增列原告執行業務所得為七十五年度三、一八九、六二四元、七十六年度二、二四
○、一二五元、七十七年度二五五、四六六元。原告不服，申請復查，嗣因國稅業務
移撥，由被告接辦，經復查結果，以七十五年度綜合所得稅，因已逾核課期間為由，
乃予追減所得三、一八九、六二四元，七十六及七十七年度部分，仍予維持，原告猶
不服，就七十六年度及七十七年度部分提起訴願、再訴願均遭決定駁回，固非無見。
惟原告起訴主張：執行業務所得係以記帳方式、扣除成本後再計算，未記帳者，則由
稅務機關調查生意狀況，加以核定，診所申報執行業務所得大多是採未記帳方式申報
，原告於開業期間均據實申報，由稅務人員評估後繳納完畢，並無逃漏稅情事。檢舉
人施性忠與原告係姻親關係，由因土地買賣糾紛，為報復原告，乃於七十七年間與其
子施能文共同竊取原告所有七十四年至七十七年的收據存根聯，得手後，以移花接木
方式，無中生有，變造偽造不實之收據影本，於八十年十二月間持向財政部檢舉原告
漏稅，檢舉資料均係影印本，大多係檢舉人之子施能文的筆跡，同一病患有多張收據
者甚多，且檢舉資料並無與正本相核對，無法證明是原告所有，即不得為課稅之依據
。又本案檢舉人施性忠犯偽造文書罪嫌，台灣高等法院正審理中，且其於台灣高等法
院高雄分院陳稱：「七十七年間時，我去榮生診所交涉金錢之事（按雙方有姻親關係
），在那裏住幾天，當時我兒子在那裏工作，於是我想他（指自訴人即原告）如果不
還我錢，我要報復，我就拿診斷書及收據（正本）去影印：：云云」，足證其係誣陷
；施能文偽造文書罪部分亦尚未判決確定，為此聲請暫停行政訴訟之進行。再被告核
定增列七十六、七十七年度原告執行業務所得，完全照檢舉人所提供的偽造收據影本
作為課稅依據，其草率程度令人不服，依被告南區國稅法字第八七一○一七八三號函
附件所載「4、1蔡邱桂滿2400元，4、1蔡邱桂滿8000元，4、2蔡邱桂滿14000元」「3
、19許慶參62600元，3、19許慶參49580元 」，顯然矛盾，同一病患焉有同一天取得
兩種收據之理云云。經查，本件案外人即檢舉人施性忠於七十七年八月間，在屏東縣
屏東市○○路一一五號原告所開設榮生外婦產科診所後面客廳內，竊取原告所有收據
存根及診所診斷書存根之事實，業據施性忠於台灣高等法院高雄分院審理中證述在案
，有該院八十五年度上更（二）字第三○七號、八十七年度重上更（三）字第二一號
刑事判決影本附卷可稽，堪信為真實。至施性忠於竊取前開資料後涉嫌以移花接木方
式偽造診所病患醫藥費用收據而涉嫌偽造文書罪部分，則尚於台灣高等法院審理中，
因該刑事案件是否確定影響本件事實之認定，自有查明之必要。又被告據以核課原告
七十六年度及七十七年度綜合所得稅之資料中所載，蔡邱桂滿於七十六年四月一日分
別取得二、四○○元及八、○○○元之收據，另於翌日（即四月二日）取得一四、○
○○元收據；許慶參於七十七年三月十九日分別取得六二、六○○元及四九、五八○
元之收據，有被告八十七年十二月二十二日南區國稅法字第八七一○一七八三號函影
本附卷可參，是同一病患於同一日或翌日取得不同金額之收據，究其詳情如何？亦應
予查明，況上開病患許慶參部分，最高法院於前開刑事案件審理中亦同有指摘，有該
院八十七年度台上字第三一三九號刑事判決影本附卷可佐。再被告依檢舉人提供之醫
療費用收據未載應診人住址部分，經與檢舉人提供之診斷書相互比對有應診人住址約
二○○件，就其中醫療費用金額一○、○○○元以上，有診斷書約一四○件，抽查四
十八件，向應診人進一步查證結果，確有在該診所就醫支付醫療費用者僅有十六件（
占有住址約二○○件之百分之八，抽查四十八件之百分之三十三），此外金額未滿一
○、○○○元部分並未抽查，即遽以每件醫療費用金額一○、○○○元為計算標準，
作為認定原告執行業務所得之依據，並進而據以核課綜合所得稅，似有以偏概全之嫌
，一再訴願決定未予查明糾正，亦有可議，原告起訴意旨執以指摘，非無理由，爰將
原處分及一再訴願決定併予撤銷，交由被告查明事實另為處分，以昭折服。本件原告
聲請本院停止訴訟程序，核無必要，併此敘明。
據上論結，本件原告之訴為有理由，爰依行政訴訟法施行法第二條、行政訴訟法第九
十八條第三項前段，判決如主文。
中    華    民    國     八十九      年      十      月     二十六      日
                    最 高 行 政 法 院  第 五 庭
                                審 判 長 法  官      廖  政  雄
                                         法  官      廖  宏  明
                                         法  官      趙  永  康
                                         法  官      林  清  祥
                                         法  官      姜  仁  脩
右  正  本  證  明  與  原  本  無  異
                                         法院書記官  張  惠  美
中    華    民    國     八十九      年      十      月     二十七      日


司法院資訊處製作；財團法人民間司法改革基金會備份。
